臺灣高等法院刑事判決　　　　　　　　96年度上訴字第1289號
上　訴　人　臺灣新竹地方法院檢察署檢察官
被　　　告　甲○○
上列上訴人因殺人未遂案件，不服臺灣新竹地方法院95年度訴更
字第6號，中華民國96年1月30日第一審判決（起訴案號：臺灣新
竹地方法院檢察署94年度偵字第2529號），提起上訴，本院判決
如下：
    主  文
上訴駁回。
    理  由
一、按告訴乃論之罪，告訴人於第一審辯論終結前得撤回其告訴
    ，又告訴經撤回者，應諭知不受理之判決，並得不經言詞辯
    論為之，刑事訴訟法第二百三十八條第一項、第三百零三條
    第三款、第三百零七條定有明文。
二、本件公訴意旨略以：被告甲○○為郭香谷之非婚生子女，在
    郭香谷同居人即被害人乙○○（業已撤回告訴）所經營位於
    新竹市○○路一六五號「大芫水果行」擔任員工，不滿乙○
    ○動輒對其取笑、辱罵、譏諷，並因請假事宜與其存有嫌隙
    。於民國九十四年五月五日下午二時二十分許，甲○○酒後
    至郭香谷位於新竹市○○路二二二巷二七弄九號住處前大聲
    吵鬧，見郭香谷不予理會，便聲稱「你相不相信，我待會就
    去殺老闆娘（指乙○○）」，踹門並大喊郭香谷名字，郭香
    谷遂走出屋外並掌摑甲○○，詎甲○○竟萌生殺害乙○○之
    犯意，對郭香谷稱：「現在我要去殺老闆娘」後，旋快步跑
    至上開水果行內，見乙○○坐在櫃臺邊打瞌睡，即持擺在鳳
    梨攤上之水果刀，喊稱：「我出手就要讓妳死，妳這樣就知
    道我是誰」等語，並以左手抓住乙○○背後衣領，致乙○○
    無法反抗，再以水果刀刀刃朝乙○○之頭部砍殺二刀，致乙
    ○○因此受有頭部外傷併腦震盪（枕部四公分及五公分整齊
    撕裂傷、疑似利刃砍傷、約一公分深、深及頭骨）、左手中
    指撕裂傷（約二公分長、０點二公分深）之傷害。乙○○因
    而不支倒地，甲○○以手拉扯乙○○之頭髮，將其拖往水果
    行門口，命乙○○下跪求饒，並作勢再砍乙○○時，因水果
    刀拍到鐵架，斷裂成二截，始改用腳踹乙○○之腰部、背部
    多次，並喊「幹伊娘！給妳死」等語。迨郭香谷偕該水果行
    店員蔡明治趕抵時，甲○○見狀即將水果刀刀柄部分丟棄，
    改用拳頭毆打乙○○頭部。蔡明治見狀立刻上前將甲○○拉
    開，嗣經警據報至現場處理時，甲○○仍大聲向已倒地昏迷
    之乙○○叫囂「你會怕我了吧！」等語，並在現場扣得上開
    水果刀一支，因認被告涉有刑法二百七十一條第二項、第一
    項之殺人未遂罪嫌等語。
三、按犯罪事實應依證據認定之，無證據不得認定犯罪事實，刑
    事訴訟法第一百五十四條第二項定有明文。又認定被告有罪
    之事實，應憑證據，如未能發現相當之證據，或證據不足以
    證明，自不能以推測或擬制之方法，以為裁判之基礎；且認
    定事實所憑之證據，其為訴訟上之證明，須達於通常一般人
    均不致有懷疑，而得確信其為事實之程度者，始得據為有罪
    之認定，倘其證明尚未達到此一程度而有合理之懷疑存在時
    ，尚難為有罪之認定基礎；另苟積極證據不足以為不利於被
    告事實之認定，即應為有利於被告之認定，更不必有何有利
    之證據，最高法院三十年上字第八一六號、四十年台上字第
    八六號、七十六年台上字第四九八六號判例分別揭有上旨，
    足資參酌。次按殺人與傷害之區別，即在下手加害時有無死
    亡之預見為斷。至受傷處所是否致命部位及傷痕之多寡，輕
    重如何，僅足供認定有無殺意之參考，原不能為區別殺人與
    傷害致人於死之絕對標準。殺人未遂罪之成立，以有戕害他
    人生命之故意，著手於刺殺之實行，而未發生死亡之結果為
    要件，最高法院十九年上字第七一八號、四十七年台上字第
    一三六四號判例可資參照。本件公訴人認被告涉有殺人未遂
    罪嫌，無非係以告訴人乙○○、證人郭香谷、證人蔡明治之
    指證述大致相符，且告訴人乙○○受有頭部外傷併腦震盪（
    枕部四公分及五公分整齊撕裂傷、疑似利刃砍傷、約一公分
    深、深及頭骨）、左手中指撕裂傷（約二公分長、０點二公
    分深）等傷害，有衛生署新竹醫院開立之診斷證明書在卷可
    查，並有斷裂之水果刀一把扣案可佐，又人之頭部為重要器
    官，以水果刀猛力砍擊頭部，足以斃命，被告縱無直接殺人
    故意，亦有間接殺人故意，且被告於行兇之際曾對被害人喊
    稱：「我出手就要讓妳死，妳這樣就知道我是誰」等語，顯
    然被告具殺人犯意甚為明確為其主要論據。
四、原審經訊據被告甲○○，固坦承有於上述時、地砍傷並以腳
    踢拳打告訴人乙○○之事實，惟堅詞否認有何殺人之犯意，
    辯稱略以：當時因被郭香谷掌摑後認係告訴人挑撥所致，欲
    教訓告訴人，而持水果刀之背面砍擊，並以腳踹其腰、背部
    、以拳頭毆打其頭部等語。
五、本院查：
（一）本件被告甲○○持水果刀傷害告訴人乙○○並毆打之，使
      其受有頭部外傷併腦震盪（枕部四公分及五公分整齊撕裂
      傷、疑似利刃砍傷、約一公分深、深及頭骨）、左手中指
      撕裂傷（約二公分長、０點二公分深）等傷害之事實，業
      據被告供陳在卷，復有衛生署新竹醫院九十四年五月六日
      診字第九四０八五０五號傷害診斷證明書、九十四年五月
      十一日診字第九四０八八五四號傷害診斷證明書、九十四
      年九月二十日新醫歷字第０九四０００六五九七號函暨被
      害人病歷影本及傷口彩色照片一幀等資料附卷可稽，並有
      水果刀一支（已斷成兩截）扣案足憑，且核與當時在場目
      擊案發經過之證人郭香谷、蔡明治之證述相符，堪以認定
      。故需探究者係被告甲○○持刀砍擊被害人乙○○時，是
      否係以殺人之犯意為之。
（二）按被害人受傷處所是否致命部位及傷痕之多寡，輕重如何
      ，雖足供為判定行為人有無殺意之參考，惟尚非係判定行
      為人具有殺人犯意之絕對標準，仍須就行為人行為時之各
      項客觀情狀，即事前之仇隙是否足以引起其殺人之動機，
      攻擊時之力勁是否猛烈足資使人斃命，被害人之傷勢如何
      ，攻擊後之後續動作是否意在取被害人性命等一切客觀情
      狀全盤審酌考量，方足據為論斷行為人內心主觀之犯意，
      究為殺人抑係傷害，此參諸首揭判例意旨自明。經查：
  (1)、由下列證人之證述及被告之供述，可以證明本件被告殺害
      被害人之動機薄弱，亦未見有何殺人犯意：
    １、證人郭香谷於偵查中證述：「當天下午二點左右，被告
        與他母親先到我民生的家裡，大呼小叫，並且說『你相
        不相信，我待會就去殺老闆娘（指被害人）』，我因為
        不理被告，大門沒有開，被告就在門口踹門，而且還一
        直叫我名字，我就出去打被告耳光，他又說一次他現在
        要去殺老闆娘，講完後，他與母親就離開了」等語（參
        偵查卷第七七、七八頁）。
    ２、證人蔡明治證述：「我老闆打電話給找叫我載他過去，
        到現場看到我老闆娘跪在地上，她全身都是血，當時被
        告站在現場罵，手上沒有東西，…被告就站著一直罵…
        」等語（參前審卷第一四五頁）。
    ３、被告曾供述：「我父親就用拳頭打我的臉約十拳，我站
        著讓他打，打到七、八拳的時候，我就說你總是喜歡聽
        乙○○在講什麼，我就說你打我，我就打她，我就跑去
        民主路郭香谷水果行…」等語（前審卷第一七頁）。
    ４、由上列之證人證詞及被告之供述以觀，足以證明被告在
        與其父郭香谷爭執而遭郭香谷摑掌後，認為其父郭香谷
        總是較偏袒愛護被害人，故欲藉傷害受父親寵愛之被害
        人為手段，間接去傷害其父郭香谷，並向其父示威證明
        自己非不敢為之人，並教訓平日數落自己之被害人，而
        非係起於欲置被害人於死之動機與決意，否則，被告若
        有置被害人於死地之決意，大可直接前往殺害被害人，
        犯罪行為尚較不容易在第一時間即遭發現，在其與父親
        爭執時，亦無須多次向其父親強調「你相不相信」、「
        我現在要去殺老闆娘」等語，而讓其父先心生警戒並隨
        之前往水果行探詢，且在被告揮砍被害人時，若欲殺害
        當時正在打瞌睡而毫無防衛能力之被害人，亦大有充分
        時間為之，無須砍被害人二刀後卻停手，反而將被害人
        拖往門口，其無欲殺害被害人而係示威之意甚明；再者
        ，證人郭香谷及蔡明治前來時，被告若有殺人犯意，繼
        續砍殺被害人即是，亦無須在被害人及證人等面前「一
        直罵」，且咆哮「你會怕我了吧」等語給現場的人聽，
        並持續踹被害人，卻無任何砍殺動作，且刀子亦置放在
        其身後之攤上，而非隨手持刀，故被告顯然根本無意置
        被害人於死，而係欲藉出氣在被害人身上，以報復心中
        對其父不重視自己之怨氣，其「作勢」之動機顯然遠高
        於其他動機。
  (2)、復查，經觀諸扣案之斷成兩截之水果刀，若被告有殺人故
      意並起而行之，則恐非僅造成被害人頭部撕裂傷之傷勢而
      已。蓋扣案已斷成兩節之水果刀，前段長約十二公分，後
      刀身段約十一公分，刀柄約十公分，刀柄及刀身總長達三
      十三公分，刀銳鋒面甚為銳利，刀背呈較粗條狀等情，有
      法務部法醫研究所九十四年十月十四日法醫理字第０九四
      ０００三八四八號函附法醫文書審查鑑定書在卷可查（參
      見原審九十四年度訴字第五九九號刑事卷第八四至八九頁
      ）；且原審法院在其前審，曾就被害人頭部二處傷口係扣
      案水果刀之刀刃或刀背所造成乙節送鑑定，鑑定結果綜合
      研判，認為：「、由凶刀長約三十三公分，由一般人若
      使用刀刃採砍、切之動作，極易造成銳利切割砍傷，且受
      傷程度應較病歷顯示之傷勢及病情嚴重。、依急診室之
      病歷紀錄頭部外傷為撕裂傷，故較支持頭部為刀背鈍擊之
      可能。、傷者乙○○頭部之傷口，綜合研判為鈍擊之鈍
      挫撕裂傷，有遭現場遺留兇刀之刀背鈍擊之可能。」等情
      ，此亦有上開法醫文書審查鑑定書在卷可查，是若被告有
      欲置被害於死之故意，在前揭論述之許多時點，被告已有
      多次機會達成其殺人目的，惟被告並未如此為之，而被告
      所持以砍傷被害人之兇刀，及被害人傷勢經鑑定結果，亦
      認若係以刀刃砍傷被害人，應極易造成銳利之「切割砍傷
      」，而非被害人病歷顯示之「鈍挫撕裂傷」；是上開鑑定
      結果，符合被告所為「我是用刀背砍傷被害人」之抗辯。
  (3)、再查，該水果刀刀面寬約五點二公分乙節，有內政部警政
      署刑事警察局九十四年六月二十一日刑鑑字第０九四００
      九五五三一號函附證物檢視相片在卷可稽（參偵查卷第一
      一一頁）。被告持以砍擊被害人時，若以正常持刀方式使
      刀刃向下，刀面往下，較易持刀，且較好使力，若以刀背
      向下，則刀面往上，刀刃亦向上，較難持刀，亦較難使力
      ，而被告持刀在往被害人揮砍之際，尚有意識要將刀刃往
      上，而以刀背毆擊被害人，使傷害減低，則被告顯然沒有
      殺人之犯意，否則，以被告當時係飲酒之狀態下，於警逮
      捕後所為呼氣酒精濃度高達每公升含０點六一毫克，有酒
      精濃度測試單一紙在卷足憑，被告於酒後生理之控制能力
      下降，當時復在盛怒之下，如係基於殺人犯意持刀砍殺被
      害人，在被害人當時打瞌睡毫無防備下，當係以刀刃直接
      揮砍被害人，較能迅速達其殺人目的，當無可能砍殺之際
      ，還特地將鋒利之刀刃往上，而以刀背擲擊被害人。再者
      ，被害人雖因被告持刀砍傷而受有頭部外傷併腦震盪（枕
      部四公分及五公分撕裂傷，約一公分深及頭骨）及左手中
      指撕裂傷（二公分長，０點二公分深），惟當時並無命危
      等情，復有行政院衛生署新竹醫院九十四年十二月五日新
      醫歷字第０九四０００八三三七號函在卷可按（參前審卷
      第一二四頁），益證被告並無欲致被害人於死之犯意。
  (4)、至被告在持刀砍傷被害人及其後證人郭香谷等人趕往現場
      時，被告固均有口出穢語、並辱罵被害人：「幹伊娘！給
      你死」等語，惟依前揭論述，被告既有多次從容殺害被害
      人之機會而被告皆未為之，復於揮砍之際將鋒利之刀刃往
      上，而以刀背毆擊被害人，在在均足證明被告並無置被害
      人於死之故意，而被告縱有出口為前揭「給你死」或無法
      證明之「我出手就要讓你死，妳這樣就知道我是誰」之語
      ，僅是更證明被告「作勢」之舉，而無殺人之實，此從被
      告口中說出如此多次要置被害人於死的話，然其實際作為
      卻反其道而行，並將殺人兇器之水果刀丟棄，而將被害人
      拖出店外，並在其父等人面前辱罵被害人之舉動可窺知。
  (5)、綜上所述，本院認被告所辯無殺人之犯意乙節，應屬可信
      ，依被告行為時之各種情狀，足認被告雖有傷害被害人之
      行為，惟確無殺死被害人之主觀犯意，應堪徵信。
六、至公訴人之上訴意旨雖指稱：
（一）腦部為人體重要而脆弱之器官，常人持刀數度重擊他人頭
      部，不論係以刀背或刀刃為之，均有致人死亡之虞，是被
      告於民國九十四年五月五日，在新竹市○○路一六五號，
      持刀數度重擊告訴人乙○○之頭部，顯應可預見其行為有
      致被害人死亡之可能，則被告上開犯行，縱無殺人之直接
      故意，亦應認有預見被害人死亡可能亦所不惜之殺人未必
      故意。
（二）再者，被告數次對證人即其父郭香谷稱：「現在我要去殺
      老闆娘（即告訴人）」，且見到告訴人亦喊稱「我出手就
      要讓你死，你這樣就知道我是誰」等語，可見其主觀上對
      告訴人之死亡有預見，告訴人縱死亡亦不違背其本意，難
      認其下手時無殺人之犯意。
（三）被告並非僅基於證人郭香谷偏袒愛護告訴人，而有此動機
      ，實乃被告與告訴人間已有長期之積怨，被告認其為證人
      郭香谷之非婚生子女，告訴人僅為證人郭香谷之同居人而
      已，不但可以使用證人郭香谷所提供之現金開店當老闆娘
      ，還可以對其頤指氣使，甚而認其與證人郭香谷間父子親
      情不睦、其母與證人郭香谷間感情不順均為告訴人所挑唆
      所致，是以，被告於遭受證人郭香谷毆打後，激化被告對
      告訴人之恨意，始萌生殺人之犯意，絕非原審所認被告所
      為僅係報復證人郭香谷不重視自己之怨氣，僅「作勢」砍
      傷告訴人而已。
（四）證人蔡明治證述：「到現場看到我老闆娘跪在地上，他全
      身都是血，當時被告站在現場罵」等語，可見被告之所以
      對於全身是血及手無寸鐵之告訴人未再下手，係因告訴人
      全身都是血，自知事態嚴重，始罷手而不遂，並非其僅只
      有傷害告訴人之犯意。
（五）原審未審酌及此，而認為被告上開行為係出於傷害犯意之
      認定，其認事用法似有未當云云。
七、惟查：本院就公訴人之上訴意旨所指（一）（二）部分，本
    院認被告並無殺人之犯意乙節，已予說明如前開理由欄所載
    。而公訴人據上訴意旨（三）（四）所述，認被告因之有殺
    人之犯罪意思云云，此純係出之公訴人推測之詞，尚不能以
    之為被告確有殺人犯意之依據。
八、綜上所述，本件被告要無殺人之犯意甚明，自不負刑法第二
    百七十一條第二項第一項之殺人未遂罪責。核被告甲○○所
    為，係犯刑法第二百七十七條第一項之傷害罪。公訴人認被
    告係犯刑法第二百七十一條第二項、第一項之殺人未遂罪，
    尚有未洽，惟其基本社會事實同一，自應予以審理；而依刑
    法第二百八十七條之規定，傷害罪須告訴乃論，茲據告訴人
    乙○○於九十五年一月九日當庭表示撤回告訴，有原審審理
    程序筆錄附卷可查（參一審之前審卷第一八０頁），依照首
    揭法條規定，應為諭知不受理之判決。另按刑事判決得就起
    訴之犯罪事實變更檢察官起訴所引應適用之法條者，以科刑
    或免刑判決為限，不受理判決無適用刑事訴訟法第三百條之
    餘地，最高法院七十一年度臺上字第六六００號、九十五年
    度台上字第四六三六號判決可資參造，本件為不受理判決，
    自無庸變更起訴法條，併此敘明。
九、原審據上說明，而為公訴不受理之諭知，經核其認事用法並
    無不合。本件公訴人之上訴意旨，指摘原判決不當，難認為
    有理由，應予駁回，並不經言詞辯論為之。
十、據上論斷，應依刑事訴訟法第三百六十八條、第三百七十二
    條，判決如主文。
中　　華　　民　　國　　96　　年　　3 　　月　　28　　日
                  刑事第三庭審判長法  官  許國宏
                                  法  官  朱光仁
                                  法  官  許增男
以上正本證明與原本無異。
檢察官如不服本判決，應於收受送達後十日內向本院提出上訴書
狀，其未敘述上訴之理由者並得於提起上訴後十日內向本院補提
理由書（均須按他造當事人之人數附繕本）。
                                  書記官  葉金發
中　　華　　民　　國　　96　　年　　3 　　月　　28　　日
